【裁判字號】    96,交聲,628
【裁判日期】    970423
【裁判案由】    聲明異議
【裁判全文】
臺灣臺南地方法院交通事件裁定         96年度交聲字第628號
原處分機關  交通部公路總局嘉義區監理所台南監理站
異議人即受
處分人      甲○○
上列受處分人因違反道路交通管理處罰條例案件，對於交通部公
路總局嘉義區監理所台南監理站，民國96年7月17日所為之裁決
處分（處分案號：嘉監南字第裁74-S00000000號），聲明異議，
本院裁定如下：
      主  文
異議駁回。
      理  由
一、原處分意旨略以：異議人即受處分人甲○○（下稱異議人）
    駕駛其所有之車號N8-9455號自用小客車，於民國96年7月14
    日晚間1時28分許，行駛至台南市○○路與夏林路口處時，
    經台南市警察局第六分局金華派出所警員 (下稱舉發機關)
    實施酒測路檢盤查時發現其身上有酒味而欲對其進行呼氣酒
    精濃度測試之檢定，惟異議人不願配合，舉發機關遂以異議
    人「當面表示拒絕酒測 (身上有濃濃酒味)」為由當場開單
    舉發。嗣原處分機關即交通部公路總局嘉義區監理所台南監
    理站，以異議人違規事實明確，依道路交通管理處罰條例（
    下稱處罰條例）第35條第4項、第67條第2項之規定，裁處異
    議人罰鍰新臺幣（下同）6萬元並吊銷駕駛執照，3年內禁考
    等語。
二、本件聲明異議意旨略以：
  (一)依警察職權行使法第8條規定：「警察對於已發生危害或依
    客觀合理判斷易生危害之交通工具，得予以攔停並採行下列
    措施：一、要求駕駛人或乘客出示相關證件或查證其身分。
    二、檢查引擎、車身號碼或其他足資識別之特徵。三、要求
    駕駛人接受酒精濃度測試之檢定。」異議人非行駛中被攔查
    此一情況是否構成「已發生危害」、「依客觀合理判斷易生
    危害之虞」？
  (二)依警察機關分駐 (派出)所酒醉駕車取締之作業內容執行階
    段第3項：「測試酒精濃度，測量前應先確認受測者已結束
    飲酒15分鐘以上方得測試。」本案執勤員警未確認本人是否
    已結束飲酒15分鐘以上，亦未告知及給予任何時間以水漱口
    即欲進行酒測，已影響測試公平性。
  (三)依警察勤務條例第3章第11條警察實施臨檢作業規定：「內
    政部警政署 (90)警署行字第260843號函」拒絕檢測之處理
    ：未發生交通事故，駕駛人有酒後駕車之情事者，應經指導
    、勸告及警告等程序，明確告知駕駛人拒絕檢測將處罰6萬
    元及吊銷駕駛執照、駕駛人仍拒絕檢測者，方依規定舉發。
    本案執勤員警並未明確告知拒絕酒精濃度測試之相關程序及
    處罰條款，並強以限制5分鐘內接受酒精測試，已影響異議
    人對酒測過程之信任。
  為此聲明異議，請求撤銷原處分。
三、按飲用酒類或其他類似物後其吐氣所含酒精濃度超過每公升
    0.25毫克或血液中酒精濃度超過百分之0.05以上者不得駕駛
    汽車；道路交通安全規則第114條第2款定有明文。次按汽車
    駕駛人拒絕接受酒精濃度測試之檢定者，處6萬元罰鍰，並
    當場移置保管該汽車及吊銷該駕駛執照。又汽車駕駛人，曾
    依第35條第4項前段規定吊銷駕駛執照者，3年內不得考領駕
    駛執照。處罰條例第35條第4項前段、第67條第2項分別定有
    明文。
四、本院審酌：
  (一)異議人飲酒後駕駛其所有之車號N8-9455號自用小客車，於
    96年7月14日晚間01時28分許，行駛至台南市○○路與夏林
    路口處時，經舉發機關實施酒測路檢盤查時發現其身上有酒
    味而欲對其進行呼氣酒精濃度測試之檢定，因異議人不願配
    合，舉發機關遂當場開單舉發，嗣原處分機關依處罰條例第
    35條第4項、第67條第2項之規定，裁處異議人罰鍰6萬元並
    吊銷駕駛執照，3年內禁考等事實，有：
    原處分機關裁決書。
    舉發通知單。
    異議狀。
    異議人於本院調查時所為之陳述 (見本院卷第12頁)。
    證人乙○○○○提出舉發違規照片2幀 (見本院卷第18頁)
    等件為證，且為異議人所不否認，此部分事實當可認定。
  (二)復按「警察對於已發生危害或依客觀合理判斷易生危害之交
    通工具，得予以攔停並採行下列措施：一要求駕駛人或乘客
    出示相關證件或查證其身分。二檢查引擎、車身號碼或其他
    足資識別之特徵。三要求駕駛人接受酒精濃度測試之檢定」
    ，警察職權行使法第8條定有明文。又內政部警政署依照大
    法官釋字第535號解釋、警察勤務條例及道路交通管理處罰
    條例規定，於90年12月18日頒布「警察實施臨檢作業規定」
    (見本院卷第28頁以下)第3項 (實施臨檢之要領)下實況列舉
    之5、「交通稽查執行要領」(10)規定：「實施交通稽查或處
    理交通事故，發現駕駛人有下列情形之一時，應即依道路交
    通管理處罰條例第35條第1項，實施酒精濃度測試檢定：1.
    駕駛人面帶酒容、臉色潮紅（或鐵青）、眼神恍惚、嘔吐者
    。2.經警察人員聞得駕駛人有明顯酒味者。3.經酒精檢知器
    測得駕駛人有飲酒反應者」。基此，員警實施攔停、施以酒
    精測試時，應依當時客觀情狀合理判斷何為「依客觀合理判
    斷易生危害之交通工具」。又值勤員警為依法執行公務之公
    務員，駕駛人拒絕臨檢而駕車衝撞員警之事例屢見不鮮，自
    應於臨檢時，賦予員警自由裁量空間，俾利員警發揮維護公
    眾安全、維持交通秩序之公益目的之外，更能保障自身生命
    安全。另一方面，為避免員警濫用權力恣意攔停施以酒測，
    兼顧人民權益，警察職權行使法第29條即規定：「義務人或
    利害關係人對警察依本法行使職權之方法、應遵守之程序或
    其他侵害利益之情事，得於警察行使職權時，當場陳述理由
    ，表示異議。前項異議，警察認為有理由者，應立即停止或
    更正執行行為；認為無理由者，得繼續執行，經義務人或利
    害關係人請求時，應將異議之理由製作紀錄交付之。義務人
    或利害關係人因警察行使職權有違法或不當情事，致損害其
    權益者，得依法提起訴願及行政訴訟」，保障受攔檢人之救
    濟途徑。綜合上開警察職權行使法之規定可知，係為兼顧受
    攔檢人之權益及大眾交通安全之公共利益。從而，當警員依
    客觀情狀判斷有攔檢施以酒精測試之必要時，汽車駕駛人自
    不得無故拒絕，縱可當場提出異議，但若員警認為無理由時
    ，仍應繼續執行，駕駛人僅可於事後提出行政救濟，合先敘
    明。
  (三)經查：證人即舉發員警黃瑞伯於本院調查中證稱：「本件是
    我舉發的。」、「對於舉發情形我還有印象。」、「舉發當
    日，我執行23-02擴大臨檢勤務，11時30分於健康路夏林路
    四方路口同步實施酒測路檢，於舉發時間，發現一輛車子從
    健康路行駛過來，停於夏林路口，我和同事一起盤查，發現
    車上有駕駛人及三位乘客，我們請他們出示證件，我們有告
    知喝酒不能開車，請駕駛人下車接受酒測，異議人要求15分
    鐘考慮時間，我們同意他15分鐘，但是朋友一直慫恿他不要
    接受酒測，所以異議人拒絕接受酒測」、「我們是同意他15
    分鐘，不是5分鐘」、「我有告訴異議人拒絕酒測會罰最重
    6萬元」等語。已證稱異議人違規事實及告知拒絕酒測之處
    罰明確。參以證人黃瑞伯與異議人間，不僅未有任何怨隙，
    且係毫不相識之人，衡情證人應無設詞攀誣，或是虛構違規
    事實以陷害異議人之理。何況警員執行公務時，本身即受有
    行政懲處責任之監督，再其到庭具結作證，更係以刑事責任
    擔保其證言之真實性，故證人之上開證述內容，以及其所記
    錄舉發之本件違規事實，經核應無不可採信之處。再查本院
    勘驗舉發機關提出之舉發現場光碟，雖僅錄得員警告知異議
    人：「陳先生，如果你沒有超過0.55，你選擇拒測你絕對不
    划算」等語，未錄得會「罰6萬元」等語，然該光碟係舉發
    過程中所拍攝，並非舉發開始即拍攝，此有本院勘驗筆錄可
    稽 (見本院卷第59頁)。尚不得因此遽認舉發警員未為上揭
    告知異議人會「罰6萬元」之事實。故本件異議人確有前揭
    酒後駕車，且未配合員警指示實施酒測之違規事實，洵可認
    定。
  (四)又實施酒測前提供飲水之目的，在於避免口中有酒精殘留而
    造成酒測之誤差，以確保駕駛人權益，因此當飲用酒類未逾
    15分鐘，始有提供礦泉水漱口之必要，此有內政部警政署96
    年10月29日警署交字第0960137092號函及所附「取締酒後駕
    車程序」可稽 (見本院卷第22頁)。故目前警察取締酒後駕
    車之程序係由執勤員警於執行呼氣酒精濃度測試前先告知並
    確認受測者已飲酒結束15分鐘以上（而非受測前再給予15分
    鐘的緩衝期），或提供礦泉水供受測人漱口。而本件異議人
    自承飲酒時間係在96年7月13日晚上9點至14日凌晨12點許；
    舉發違規時間，依舉發單所載係於14日凌晨1時28分，故其
    飲酒結束距舉發警員要求異議人為酒精濃度之測試顯已逾15
    分鐘以上，則員警未提供異議人礦泉水漱口，亦無違反相關
    程序規定，故該取締程序難認有何違法執行勤務可言，異議
    人所辯顯屬事後卸責之詞而不可採。
  (五)末參酌前揭所示警察職權行使法第8條之規定及內政部警政
    署依照大法官釋字第535號解釋、警察勤務條例及道路交通
    管理處罰條例規定，於90年12月18日頒布「警察實施臨檢作
    業規定」有關「交通稽查執行要領」相關規定，本件執勤警
    員之作為，並無任何違法或違背程序正義原則。異議人以上
    所辯，自不可採。再依舉發違反道路交通管理事件通知單所
    載「拒簽收」等語，可知異議人拒絕於舉發通知單上簽名，
    則異議人若未受告知而知悉拒絕檢測之法律效果及違規事實
    、條款，又何來拒簽之舉動，故異議人所辯，顯難採信。
五、綜上所述，異議人酒後駕車拒絕員警測試其酒精濃度之違規
    行為已可認定。原處分機關據此引用處罰條例第35條第4項
    前段、第67條第2項並參酌違反道路交通管理事件統一裁罰
    基準表，裁處異議人罰鍰6萬元並吊銷駕駛執照，3年內禁考
    ，於法尚無違誤，異議人之異議並無理由，應予駁回。
六、據上論斷，應依道路交通案件處理辦法第19條，裁定如主文
    。
中    華    民    國    97    年    4     月    23    日
                        交通法庭法  官  蔡直青
以上正本證明與原本無異。
如不服本裁定，應於收受送達後5日內向本院提出抗告狀。（應
附繕本）
                                書記官  劉鴻瑛
中    華    民    國    97    年    4     月    28    日


司法院資訊處製作；財團法人民間司法改革基金會備份。
